【裁判字號】    98,訴,4070
【裁判日期】    990330
【裁判案由】    偽造文書
【裁判全文】
臺灣臺中地方法院刑事判決              98年度訴字第4070號
公  訴  人  臺灣臺中地方法院檢察署檢察官
被      告  乙○○
            庚○○
共      同
選任辯護人  曾耀聰律師
上列被告因偽造文書案件，經檢察官提起公訴（98年度偵續字第
41號），本院判決如下：
    主  文
乙○○、庚○○均無罪。
    理  由
一、公訴意旨詳如附件起訴書所載。
二、按被告以外之人於審判外之陳述雖不符刑事訴訟法第159 條
    之1 至之4 等4 條之規定，而經當事人於審判程序同意作為
    證據，法院審酌該言詞陳述或書面陳述作成時之情況，認為
    適當者，亦得為證據；當事人、代理人或辯護人於法院調查
    證據時，知有刑事訴訟法第159 條第1 項不得為證據之情形
    ，而未於言詞辯論終結前聲明異議者，視為有前項之同意，
    同法第159 條之5 定有明文。立法意旨在於傳聞證據未經當
    事人之反對詰問予以核實，原則上先予排除。惟若當事人已
    放棄反對詰問權，於審判程序中表明同意該等傳聞證據可作
    為證據；或於言詞辯論終結前未聲明異議，基於尊重當事人
    對傳聞證據之處分權，及證據資料愈豐富，愈有助於真實發
    見之理念，且強化言詞辯論主義，使訴訟程序得以順暢進行
    ，上開傳聞證據亦均具有證據能力。查下述經本院於審判期
    日調查並引用作為判決基礎之被告以外之人於審判外之陳述
    ，依全部卷證資料顯示，其等作成之狀態，並無違背個人意
    思而為陳述，或其他違法取供之情形，且公訴人、被告2 人
    及辯護人於本院準備程序時，均已明確表示對於證據能力部
    分無意見（見本院卷第18頁反面），亦未於言詞辯論終結前
    聲明異議，且本院審酌該等陳述作成當時並無不當取供之情
    形，復為本院事實認定之重要依據，認為以之作為本案之證
    據均屬適當，故應認均具有證據能力，合先敘明。
三、按犯罪事實應依證據認定之，無證據不得認定犯罪事實；不
    能證明被告犯罪者，應諭知無罪之判決，刑事訴訟法第154
    條第2 項、第301 條第1 項分別定有明文。又刑事訴訟法第
    161 條第1 項規定：檢察官就被告犯罪事實，應負舉證責任
    ，並指出證明之方法。因此，檢察官對於起訴之犯罪事實，
    應負提出證據及說服之實質舉證責任。倘檢察官所提出之證
    據，不足為被告有罪之積極證明，或所指出證明之方法，無
    從說服法院以形成被告有罪之心證，基於無罪推定之原則，
    自應為被告無罪判決之諭知，最高法院著有92年台上字第12
    8 號判例可資參照。
四、本件公訴人認被告2 人涉犯刑法第216 條、第210 條之行使
    偽造私文書及同法第214 條之使公務員登載不實（此部分起
    訴書犯罪事實欄已有記載，惟於所犯法條欄漏載罪名，經公
    訴人於本院準備程序時補充）等罪嫌，係以印速達事業股份
    有限公司（下稱印速達公司）並未召開股東臨時會達成推選
    告訴人丁○○為監察人之決議，告訴人丁○○亦未在監察人
    願任同意書簽名，然印速達公司於97年6 月3 日，委託永興
    會計事務所之丙○○辦理改選董監事及董事長登記，丙○○
    持向經濟部中部辦公室所行使之印速達公司股東臨時會議事
    錄記載：「推選丁○○當選為本公司監察人」，且監察人願
    任同意書上也有非告訴人丁○○簽名之署名為其主要論據。
    訊之被告2 人均堅決否認有何行使偽造私文書、使公務員登
    載不實犯行，被告乙○○辯稱：97年5 月間，印速達公司股
    東間有達成由丁○○擔任董事，甲○○擔任監察人之共識，
    公司會計己○○亦有請丁○○在董事願任同意書簽名後交給
    丙○○辦理變更登記，應該是丙○○弄錯，誤以為丁○○是
    監察人，甲○○是董事，而自行在監察人願任同意書寫上「
    丁○○」的姓名，我沒有偽造丁○○之簽名，也沒有委託丙○○製作不實之股東臨時會議事錄等語；被告庚○○辯稱：
    關於董監變更事宜，丙○○都是跟公司會計己○○接洽，我
    沒有參與，股東臨時會議事錄及有丁○○簽名的那份監察人
    願任同意書都不是我拿給丙○○的等語。
五、經查：
  (一)印速達公司係由被告乙○○與林文雄、丁○○、陳麗櫻、戊○○、陳子發、李賢仁共7 人於96年11月1 日所共同成立，
    被告乙○○由其胞妹甲○○掛名出任股東，成立時約定由丁○○擔任董事長，戊○○、陳子發擔任董事，甲○○擔任監
    察人等情，為被告乙○○、告訴人丁○○所共同是認，並有
    印速達公司股東合約書、設立登記表在卷可稽（見他字卷第
    3 至6 頁、外放之印速達公司案卷影本），堪信為真實。
  (二)嗣丁○○於97年間辭去董事長職位，並爭取改任監察人，因
    被告乙○○反對，股東間經溝通後，達成由戊○○繼任董事
    長，陳子發、丁○○擔任董事，甲○○繼續擔任監察人之共
    識等情，業據證人戊○○於偵查中證稱：丁○○曾提過想擔
    任監察人，但乙○○不同意丁○○任監察人，後來丁○○跟
    乙○○才同意丁○○出任董事，甲○○出任監察人，公司有
    開過一次會議，內容是說丁○○不擔任董事長了，要另選董
    事長及董事、監察人，當時有討論到由我掛名當負責人，另
    外2 個董事是陳子發及甲○○，要讓丁○○擔任監察人，但
    乙○○說不希望讓丁○○擔任監察人（見他字卷第61頁、偵
    續字卷第64頁），及於本院審理時證稱：原本丁○○有提過
    要擔任監察人，乙○○不同意，要求由甲○○擔任監察人，
    後來經由我向丁○○溝通之後，丁○○同意由甲○○擔任監
    察人，當天股東開會時聊了一下，主要是負責人變更的問題
    ，股東之間是有讓甲○○擔任監察人，丁○○擔任董事的共
    識（見本院99年3 月9 日審判筆錄第15、17頁）；證人李賢
    仁、陳麗櫻、林文雄於偵查中一致證稱：公司有召開一次會
    議說丁○○不擔任董事長，要另選董事長及董事、監察人（
    見偵續字卷第61至63頁）；證人己○○於本院審理時證稱：
    97年5 月公司辦理董監事變更，丁○○叫我跟永興會計事務
    所聯絡時，說他要當監察人，叫甲○○當董事，所以我在監
    察人願任同意書上用鉛筆註記丁○○的姓名，在董事願任同
    意書上用鉛筆註記甲○○的姓名，後來乙○○叫我把鉛筆註
    記塗掉，我確定有塗掉，再通知丁○○來公司簽董事願任同
    意書（見本院99年3 月9 日審判筆錄第4 頁起），且告訴人
    丁○○於本院審理時，亦陳稱：負責人要變更為戊○○時，
    我們這邊的股東（指被告乙○○外之其餘股東）希望能夠有
    1 個監察人的職務，大家就談好讓我來當監察人，後來會計
    跟我講過讓我當董事後，我就沒有再提過要當監察人等語（
    見本院卷第48頁反面），可見丁○○於辭去董事長職位時，
    本即有意爭取出任監察人，係因被告乙○○反對，經股東間
    溝通結果，始作罷而改任董事，被告乙○○既已於事前即表
    示反對丁○○擔任監察人之意思，而主張應由甲○○擔任監
    察人，就此而言，被告2 人實無製作「推選丁○○為本公司
    監察人」不實內容之股東臨時會議事錄或在監察人願任同意
    書上偽造丁○○姓名，讓丁○○得以擔任監察人之動機與可
    能。
  (三)印速達公司於丁○○辭去董事長職位，股東間達成由戊○○
    繼任董事長，陳子發、丁○○出任董事，甲○○擔任監察人
    之共識後，丁○○因而令公司會計己○○與永興會計事務所
    之丙○○聯絡辦理改選董監事及董事長登記相關事宜，並於
    97年6 月3 日向經濟部中部辦公室送件申請登記，而申請登
    記所附之股東臨時會議事錄、董事會議事錄，係委託永興會
    計事務所代為製作，另董事會簽到簿、董事長願任同意書、
    董事願任同意書、監察人願任同意書，亦是由永興會計事務
    所先製作空白格式，交給印速達公司相關人員簽名後，再由
    丙○○持以向經濟部中部辦公室行使送件等情，業據證人己○○、丙○○於本院審理時一致證述在卷，且有印速達公司
    案卷影本1 份附卷可憑。而依證人己○○於本院審理時所證
    稱：我拿董事願任同意書給丁○○簽名，丁○○跟我說上面
    公司名稱多了「印刷」2 個字，我就到辦公室打電話問丙○○，丙○○告訴我說沒有關係，只要劃掉蓋章就可以，偵續
    卷字第107 頁甲○○名義的董事願任同意書、第108 頁丁○○名義的監察人願任同意書不是我交給丙○○的那份，因為
    丙○○交給我的空白同意書，公司名稱都是「印速達印刷事
    業股份有限公司」，多了「印刷」2 個字，而偵續字卷第10
    7 、108 頁的同意書，公司名稱為「印速達事業股份有限公
    司」，沒有多「印刷」2 個字，所以可以確定不是我交給丙○○的（見本院99年3 月9 日審判筆錄第5 頁起），及證人
    丁○○於偵查中證述：己○○有拿董事願任同意書給我簽名
    ，簽名時發現上面公司名稱多了「印刷」2 個字，我有提醒
    己○○等語（見偵續字卷第60、122 頁），可見己○○確實
    有依印速達公司股東間之共識，將董事願任同意書交予丁○○簽名後，交給丙○○持以辦理變更登記。再參以偵續字卷
    第101 頁董事會簽到簿、第104 、105 頁戊○○簽名之董事
    長願任同意書、董事願任同意書、第106 頁陳子發簽名之董
    事願任同意書，其上印速達公司名稱均贅打「印刷」2 字，
    唯獨同卷第107 頁甲○○名義之董事願任同意書（依證人甲○○於偵查中之證詞，該董事願任同意書並非其本人簽名，
    見偵續字卷第124 頁）、第108 頁丁○○名義之監察人願任
    同意書，其上印速達公司名稱並無贅打「印刷」2 字，且該
    2 紙同意書上面「甲○○」、「丁○○」之簽名，墨色、筆
    跡雷同，均有不自然之描繪痕跡，顯係同一人所為，足認本
    件應是丙○○於收受己○○所交付業經印速達公司相關人員
    簽名之同意書後，見甲○○在監察人願任同意書簽名，丁○○在董事願任同意書簽名，與偵續字卷第101 頁董事會簽到
    簿將甲○○列為董事並由甲○○在上簽名不符，誤以為甲○○、丁○○2 人簽錯文件，因時間急迫，未向印速達公司求
    證，即逕自製作甲○○名義之董事願任同意書及丁○○名義
    之監察人願任同意書，並製作含有「由戊○○、甲○○、陳
    子發等三人當選為本公司董事，推選丁○○當選為本公司監
    察人」等內容之股東臨時會議事錄，持以辦理變更登記，是
    被告乙○○前揭所辯，即屬有據。本件印速達公司持以辦理
    變更登記所附非丁○○本人簽名之監察人願任同意書及與實
    際情形不符之股東臨時會議事錄，既係出於代辦業者丙○○
    之誤解而製作，而非基於被告2 人之指示或授意，則被告2
    人自不構成行使偽造私文書或使公務員登載不實等罪。至丙○○於本院審理作證時，雖否認甲○○名義之董事願任同意
    書及丁○○名義之監察人願任同意書為其所製作，並稱股東
    臨時會議事錄內容是依照被告庚○○的指示打字，惟丙○○
    於98年10月5 日偵訊時稱印速達公司之股東臨時會議事錄，
    是該公司自己製作，我們沒有代辦（見偵續字卷第120 頁）
    ，嗣於同年月29日偵訊時，改稱：股東臨時會議事錄內容是
    我們事務所打的，是庚○○將要打的資料提供給我們事務所
    打字（見偵續字卷第140 頁），前後所述明顯矛盾，且其於
    本院同次作證時，先是稱庚○○沒有給我書面，是用口頭說
    的，經辯護人質疑其所述與偵查中證詞不一後，旋即改稱庚○○有給資料（見本院卷第42頁），可見丙○○有記憶模糊
    或恐自己涉陷刑責而避重就輕之情形，其所述自不足採為不
    利被告2 人之認定。
六、綜上所述，本件依公訴人提出之證據及其指出之證明方法，
    尚不足證明被告2 人有何行使偽造私文書或使公務員登載不
    實之犯罪事實。此外，復查無其他任何積極證據，足以證明
    被告2 人有公訴人所指犯行，即屬不能證明被告2 人犯罪，
    依法應諭知被告2人均無罪之判決。
據上論斷，應依刑事訴訟法第301 條第1項，判決如主文。
中    華    民    國    99    年    3     月    30    日
                  刑事第十一庭  審判長法  官  李雅俐
                                      法  官  蔡美華
                                      法  官  羅智文
上正本證明與原本無異。
如不服本判決，應於送達後十日內向本院提出上訴狀（須附繕
本），上訴於臺灣高等法院臺中分院。
                                      書記官  鄭淑英
中    華    民    國    99    年    3     月    30    日

司法院資訊處製作；財團法人民間司法改革基金會備份。
